臺灣高等法院臺中分院民事判決　100年度上字第390號
上　訴　人　萬昆明
訴訟代理人　張慶宗律師
複 代 理人　何孟育律師
被 上 訴人　管啟淞
訴訟代理人　朱逸群律師
上列當事人間請求返還土地等事件，上訴人對於中華民國100年
9月8日台灣臺中地方法院100年度訴字第1468號第一審判決提起
上訴，本院於100年12月27日言詞辯論終結，判決如下：
      主  文
原判決主文第二項關於命上訴人給付超過新台幣貳佰萬元本息部
分及該部分假執行之宣告暨訴訟費用（確定部分除外）之裁判均
廢棄。
上開廢棄部分，被上訴人在第一審之訴及其假執行之聲請均駁回
。
其餘上訴駁回。
第一、二審訴訟費用（確定部分除外）由上訴人負擔四分之三，
餘由被上訴人負擔。
    事實及理由
一、被上訴人主張：兩造於民國97年12月24日簽訂「同意重劃互
    助契約書」(下稱系爭契約)，約定被上訴人應先將台中市○
    ○區○○段750-2地號，面積124.25平方公尺之土地中之應
    有部分497分之100，即持分面積25平方公尺之土地移轉登記
    予上訴人，以使上訴人取得重劃區內地主之身分。上訴人與
    陳重熙、劉敏郎等人保證自「台中縣東勢鎮文小二自辦市地
    重劃區重劃會」（下稱東勢鎮重劃會）經台中縣政府核定成
    立之日起一年六個月內完成本重劃案，未能遵守應履行之承
    諾，應將本標的歸還被上訴人，並連帶賠償新台幣（下同）
    300萬元，並經公證在案。嗣被上訴人隨即於同月31日，將
    上開土地持分移轉予上訴人。而東勢鎮重劃會於98年7月16
    日經台中縣政府函核准成立，依兩造約定，上訴人與陳重熙
    、劉敏郎等人應於100年1月16日前完成本重劃案。惟被上訴
    人於100年1月18日去函台中市政府地政局查詢結果，該局於
    同月21日回函表示本重劃案目前辦理進度為「土地分配成果
    送請該轄東勢地政事務所辦理重劃登記及土地檢測等事宜」
    等事宜，亦即本重劃案迄目前為止仍未完成，則上訴人顯已
    違反系爭契約第五條之約定，依約應將系爭契約第一條移轉
    予伊之土地返還予被上訴人，並賠償被上訴人300萬元。經
    函催告上訴人依約履行，惟未獲置理。又被上訴人依系爭契
    約移轉予上訴人之持分面積25平方公尺土地，其中14.06平
    方公尺已因重劃後改分配為系爭台中市○○區○○段1449地
    號土地（地目雜、面積77.73平方公尺，下稱系爭土地）之
    所有權應有部分10000分之1809，其餘之10.94平方公尺則因
    重劃而成為抵費地及公共設施用地，上訴人已無從返還。故
    被上訴人請求上訴人返還重劃後分配之持分面積14.06平方
    公尺部分，其餘10.94平方公尺部分則請求返還其地價按公
    告現值每平方公尺17000元計算，共185,980元，連同違約金
    300萬元，共計3,185,980元，為此本於契約，求為判命上訴
    人應將系爭土地應有部分10000分之1809移轉登記予被上訴
    人並給付3,185,980元及自起訴狀繕本送達翌日起加計法定
    遲延利息暨供擔保以宣告假執行之判決。
二、上訴人則以：兩造固約定應於東勢鎮重劃會於98年7月16日
    經台中縣政府核准成立之一年六個月內即100年1月16日前完
    成本重劃案。惟其重劃之時限，性質上屬通常約定之完成期
    限，與民法第255條所指非於一定時期為給付不能達其目的
    者要件不符。而上訴人確於97年12月31日取得標的移轉登記
    後30日內將重劃計畫書送至台中縣政府審查，並公告一個月
    ，再於公告後二個月內召開第一次會員大會。經台中縣政府
    於98年7月16日發函核定，其後，上訴人均無延宕進行各項
    重劃流程，並於99年12月20日發函予台中縣政府，因期間歷
    經縣市合併，台中市政府地政局於100年1月7日發函准重劃
    會辦理土地檢測及登記、100年5月3日登記完成。因申請地
    籍整理及土地登記涉及地政主管機關行政作業流程，重劃會
    無法控制確切作業時間，以致無法於100年1月16日前完成本
    重劃案，且本件重劃作業共有19項，上訴人已經完成15項，
    。其核發所有權狀予參與重劃之地主，重劃案實質上即已完
    成，作業時間僅落差約3、4個月，上訴人並無任何可歸責之
    延誤情事，僅與預計可完成期限些許差距，並未因此損及被
    上訴人任何權益，被上訴人竟起訴請求上訴人返還土地及賠
    償3,185,980元，其違約金過高，顯無理由等語置辯。
三、原審判決：(一)上訴人應將系爭土地所有權應有部分10000分
    之1809移轉登記予被上訴人。(二)上訴人應給付被上訴人300
    萬元，及自100年6月16日起至清償日止，按年息百分之五計
    算之利息。(三)被上訴人其餘之訴駁回（此部分未據聲明不服
    ）。(四)訴訟費用由上訴人負擔百分之九十五，餘由被上訴人
    負擔。(五)本判決第二項於被上訴人以100萬元供擔保後，得
    假執行。但上訴人如以300萬元為被上訴人預供擔保後，得
    免為假執行。(六)被上訴人其餘假執行之聲請駁回。上訴人就
    其敗訴部分提起上訴，上訴聲明：(一)原判決不利於上訴部分
    廢棄。(二)前開廢棄部分，被上訴人在第一審之訴及假執行之
    聲請均駁回。(三)第一、二審訴訟費用由被上訴人負擔。被上
    訴人答辯聲明：(一)上訴駁回。(二)第二審訴訟費用由上訴人負
    擔。
四、兩造不爭執之事實：
  (一)兩造於97年12月24日簽訂系爭契約，並由公證人王廷瑞加以
    公證並作成公證書。依系爭契約第一條之約定，被上訴人應
    先將台中市○○區○○段750-2地號，面積124.25平方公尺
    之土地中之應有部分497分之100，即持分面積25平方公尺之
    土地移轉登記予上訴人，以使上訴人取得重劃區內地主之身
    分。嗣被上訴人即於97年12月31日，將上開土地持分移轉予
    上訴人（原證二，按該土地嗣分割為同段750-2及750-7地號
    ）。
  (二)系爭契約第五條約定，乙方即上訴人與訴外人陳重熙、劉敏
    郎等人保證自「台中縣東勢鎮文小二自辦市地重劃區重劃會
    」經台中縣政府核定成立之日起一年六個月內完成本重劃案
    ，且依系爭契約第七條第二款之約定，乙方未能遵守應履行
    之承諾，應將本標的歸還甲方即被上訴人，並連帶賠償甲方
    300萬元。
  (三)東勢鎮重劃會於98年7月16日經台中縣政府以原證三函核准
    成立，依系爭契約第五條約定，乙方承諾自核定成立日起一
    年六個月內，即100年1月16日前完成本重劃案。系爭重劃案
    於100年5月3日完成土地分配移轉登記，尚未進行被證四之
    土地所有權人自行辦理市地重劃作業流程表末三項事項，即
    「交接及清償與申請核發費用證明書」以下之事項。
五、得心證之理由：
  (一)按給付有確定期限者，債務人自期限屆滿時起，負遲延責任
    ，民法第229條定有明文。查系爭契約第5條業約定：上訴人
    保證自系爭重劃會經台中縣政府核定成立之日起一年六個月
    內（即100年1月16日前）完成本重劃案；復就系爭契約予以
    公證，公證書中亦明載「甲方（即被上訴人）不履行系爭契
    約第1條及第3條之義務，乙方（即上訴人）不履行系爭契約
    第2條、第4條及第5條之義務，而不依系爭契約第7條之約定
    給付違約金300萬元整時，應逕受強制執行」。可見兩造就
    上訴人應完成系爭重劃案之給付，定有確定期限，雙方復循
    公證程序，經公證人確認當事人契約真意，並告以契約之法
    律效果，故兩造對系爭契約雙方之給付義務、期限及違約效
    果均已明確達成合意。依系爭契約，上訴人應於「100年1月
    16日」此確定期限前完成系爭重劃案，否則即應負遲延責任
    。惟系爭重劃案於100年5月3日始完成土地分配移轉登記，
    尚未進行原審卷第43頁之土地所有權人自行辦理市地重劃作
    業流程表末三項事項，即「交接及清償與申請核發費用證明
    書」、「財務結算」、「重劃報告及重劃會解散」等事項，
    迨100年5月10日完成（見原審卷第78頁之台中市政府地政局
    函），已逾「100年1月16日」此一確定給付期限，上訴人顯
    已給付遲延。而辦理市地重劃業務之上訴人，就重劃作業流
    程及應辦事項，就各事項進行速度或地政機關土地登記作業
    流程快慢不一之情形，亦應有所預見，其經整體盤算後，既
    與被上訴人簽訂系爭契約，定明完成系爭重劃案之確定期限
    ，復經公證確認，則綜合調控上開各應辦事項之時程進度，
    使整個重劃案程序能如期完成，本屬上訴人依約所應克服之
    基本契約義務，今既逾期未能完成系爭重劃案而給付遲延，
    自屬可歸責而應負遲延責任，上訴人所辯本件係因地政主管
    機關行政作業流程延宕，遲延屬不可歸責云云，並非可採。
  (二)按債務人遲延者，債權人得請求其賠償因遲延而生之損害，
    民法第231條第1項定有明文。系爭契約第7條復已約明違約
    罰則，則被上訴人依約請求上訴人賠償遲延損害，將被上訴
    人當初依約移轉之標的土地，移轉登記予被上訴人而返還之
    ，及給付約定之違約金，即有理由。至上訴人所辯系爭契約
    非屬民法第25 5條所規定之定期行為一節，惟絕對定期行為
    指非於一定時期為給付不能達其目的之法律行為，其法律效
    果為契約當事人之一方不按照時期給付者，他方當事人得不
    定相當期限催告其履行，逕行解除其契約。本件被上訴人係
    請求因給付遲延之損害賠償，非主張行使民法第255條之解
    除權，二者並無關連，不影響被上訴人之請求。又債權人非
    因債務人遲延給付當然取得契約解除權，必定相當期限催告
    其履行，如於期限內不履行時，始得解除契約，此觀民法第
    二百五十四條之規定自明。惟僅催告履行，並未主張其催告
    定有相當期限，則他方縱於價金之支付應負遲延責任，而一
    方所為解除契約之意思表示，究不能發生效力（最高法院31
    年上字第2840號判例參照）。本件被上訴人催告限期上訴人
    於七日內履行，惟土地重劃並非一朝一夕即可完成，被上訴
    人所定七日固不相當，本院參照原審卷第43頁之作業流程，
    認為應以一個月始為相當，惟迨100年5月10日始完成本件重
    劃案，上訴人遲延給付灼然明甚。
  (三)系爭契約第五條既約定，上訴人與訴外人陳重熙、劉敏郎等
    人保證自「台中縣東勢鎮文小二自辦市地重劃區重劃會」經
    台中縣政府核定成立之日起一年六個月內完成本重劃案，且
    依系爭契約第七條第二款之約定，上訴人未能遵守應履行之
    承諾，應將本標的歸還被上訴人，並連帶賠償300萬元，而
    上訴人未能遵守應履行於100年1月16日之承諾，被上訴人自
    得請求返還已經移轉予上訴人之上開土地。被上訴人依系爭
    契約移轉予上訴人25平方公尺土地，其中14.06平方公尺已
    因重劃後改分配為系爭土地之應有部分10000分之1809，其
    餘之10.94平方公尺則因重劃而成為抵費地及公共設施用地
    ，為兩造所不爭，是以被上訴人請求上訴人將系爭土地應有
    部分10000分之1809返還移轉登記予被上訴人，為有理由，
    應予准許。
  (四)按約定之違約金過高者，法院得減至相當之數額；又連帶債
    務之債權人，得對於債務人中之一人或數人或其全體，同時
    或先後請求全部或一部之給付。民法第252條、第273條第1
    項分別定有明文；而衡量違約金是否相當，即須依一般客觀
    事實、社會經濟狀況及當事人所受損害情形，以為斟酌之標
    準。又約定之違約金是否過高，應就債務人若能如期履行債
    務時，債權人可得享受之一切利益為衡量之標準。又上開違
    約金酌減之規定，不問其作用為懲罰性抑為損害賠償之預定
    ，均有其適用（最高法院79年台上字第1915號、51年台上字
    19號判例及70年度台上字第3796號判決意旨參照）。再按「
    約定有違約金者，有債務不履行情事發生時，債權人即不待
    舉證證明其所受損害係因債務不履行所致及損害額之多寡，
    均得按約定之違約金，請求債務人支付。如約定之違約金過
    高者，債務人固得依民法第252條規定，請求法院減至相當
    之數額，惟就約定違約金過高之事實，應由主張此項有利於
    己事實之債務人負舉證責任。」（最高法院92年度臺上字第
    697號民事判決要旨參照）。上訴人抗辯系爭東勢鎮重劃會
    重劃總面積僅1.6公頃（僅約4694坪），屬極小規模重劃區
    ，本重劃區抵費地僅657.90坪，尚有多筆抵費地乏人問津，
    重劃盈餘僅約196萬0841元，又系爭土地每平方公尺公告現
    值為17000元，系爭土地75平方公尺，公告現值僅127萬5000
    元，其違約金300萬元明顯過高，被上訴人除否認違約金過
    高及盈餘不止如此外，其餘不加以爭執，是以系爭土地75平
    方公尺，公告現值僅127萬5000元，其違約金竟高達300萬元
    ，顯然過高；本院參酌上訴人遲延給付其可歸責事由較少，
    其遲延給付不長（按兩造約定於100年1月16日，而於同年5
    月10日完成），而被上訴人所受損害為重劃土地未及時完成
    ，無法拿到受分配的土地，無法使用、亦無法處分（見本院
    卷31頁背面）及系爭契約業經公證，應已經兩造相當之考量
    等情，認為本件違約金以200萬元為適當，超過部分為無理
    由，應予駁回。又本件係連帶債務，已如前揭(三)所述，被上
    訴人自得向上訴人請求為上開違約金之給付。
六、從而，被上訴人本於系爭契約，訴請上訴人返還系爭土地之
    應有部分10000分之1809並給付違約金300萬元及其法定遲延
    利息，於返還系爭土地之應有部分10000分之1809，再給付
    違約金200萬元及自自起訴狀繕本送達翌日即100年6月16日
    起算之法定遲延利息範圍內，為有理由，應予准許；超過部
    分為無理由，不應准許。其假執行之聲請亦失所附麗，應併
    予駁回。原審判命上訴人給付超過上開應准許之違約金，並
    為假執行之宣告，自有未洽。上訴意旨指摘原判決不當，求
    予廢棄改判，為有理由。自應由本院予以廢棄改判，如主文
    第二項所示。其餘上訴部分，原審為上訴人敗訴之判決，核
    無不合，上訴意旨指摘原判決不當，要求廢棄改判，為無理
    由，應予駁回其餘之上訴。
七、本件事證已臻明確，兩造所提其餘攻擊防禦方法及舉證，與
    判決結果不生影響，爰不一一論述。
八、據上論結：本件上訴為一部有理由，一部無理由，依民事訴
    訟法第449條第1項、第450條、第79條，判決如主文。
中    華    民    國   100    年    12    月    29    日
                民事第五庭    審判長法  官  李寶堂
                                    法  官  古金男
                                    法  官  鄭金龍
以上正本係照原本作成。
上訴人得上訴。
被上訴人不得上訴 。
如對本判決上訴，須於收受判決送達後20日內向本院提出上訴書
狀，其未表明上訴理由者，應於提出上訴後20日內向本院提出上
訴理由書（須按他造人數附具繕本）。
上訴時應提出委任律師為訴訟代理人之委任狀。具有民事訴訟法
第466條之1第1項但書或第2項之情形為訴訟代理人者，另應附具
律師及格證書及釋明委任人與受任人有該條項所定關係之釋明文
書影本。如委任律師提起上訴者，應一併繳納上訴審裁判費。
                                    書記官  姚錫鈞
中    華    民    國   100    年    12    月    29    日
                                                      Ｓ